臺灣臺南地方法院刑事判決
108年度訴字第132號
公  訴  人  臺灣臺南地方檢察署檢察官
被      告  林晏瑋



上列被告因詐欺等案件，經檢察官提起公訴（107年度偵字第188
82號、108年度偵字第1382號），本院判決如下：
    主  文
林晏瑋共同犯三人以上冒用公務員名義詐欺取財罪，處有期徒刑
壹年陸月。犯罪所得新臺幣貳仟玖佰捌拾元沒收，如全部或一部
不能沒收或不宜執行沒收，追徵其價額。
    事  實
一、林晏瑋（綽號『長江』）、劉明哲（綽號「魚兒」，業經本院
    判處有罪，現正上訴於臺灣高等法院台南分院）於民國107
    年7月初某日，加入姓名不詳之人共同成立具有持續性、牟
    利性、結構性犯罪組織之詐欺集團，共同意圖為自己不法之
    所有，基於3人以上冒用公務員名義詐欺取財、以不正方法
    由自動付款設備取得他人財物、隱匿詐欺所得去向之洗錢犯
    意聯絡，擔任持金融卡前往自動櫃員機提領詐欺款項並轉交
    上手之車手工作，約定林晏瑋可獲得提領金額1%至2％之報酬
    。
二、迨於107年7月16日上午11時35分許，詐欺集團其他成年成員
    分別假冒檢察官向杜傳豊訛稱遭冒用身分開戶，而涉及洗錢
    、販毒罪嫌，須將其所有之銀行存摺、提款卡及提款密碼交
    付檢警監管，致杜傳豊陷入錯誤而聽從詐欺集團成員之指示
    ，將其所有彰化商業銀行股份有限公司帳戶（帳號：000000
    00000000）、華南商業銀行股份有限公司帳戶（帳號：0000
    00000000號）存簿及提款卡，置於詐欺集團成員所指定之臺
    南市南區金華路1段336巷口旁之某機車腳踏墊上，並告知上
    開帳戶密碼予詐欺集團成員。嗣由林晏偉駕車載劉明哲到場
    取得提款卡等物後，至臺南市○○區○○路00號彰化銀行臺南分
    行，由劉明哲持杜傳豊之提款卡由金融機構自動櫃員機提領
    款項，而接續於同日上午12時16分、17分、18分、19分、20
    分許，以不正方法由自動付款設備取得杜傳豊之金錢共計14
    9000元，再將提領之金錢交由林晏偉收取後繳回詐欺集團，
    而製造金流斷點，隱匿詐欺所得之去向，林晏瑋並因此取得
    2980元之報酬。
三、嗣經杜傳豊訴由臺南市政府警察局第二分局報告臺南地方檢
    察署檢察官偵查後提起公訴。
    理  由
壹、證據能力
一、本判決引為判斷基礎之傳聞陳述，當事人同意作為證據使用
    本院於審理時逐一提示並告以要旨，當事人未於言詞辯論終
    結前聲明異議，本院審酌該等證據作成時情況，並無違法或
    不當取證，亦無顯不可信或證明力過低，而均認為適當，依
    刑事訴訟法第159條之5規定，具證據能力。
二、本判決引用之非供述證據，均依法定程序取得，經合法調查
    程序，與待證事實間復具相當關聯性，無不得為證據之情形
    ，依刑事訴訟法第158條之4反面解釋，均有證據能力。 
貳、實體部分
一、上開事實，業據被告林晏瑋自白不諱（見偵卷1第93至95頁
    ；本院卷第431至443頁）、核與證人即同案被告劉明哲（見
    警卷1第1至3頁、第5至9頁；本院卷第115至120頁、第169至
    173頁、第193至197頁、第199至211頁）、證人即告訴人杜
    傳豊（見警卷1第29至32頁；偵卷2第31至32頁；本院卷第61
    至62頁）證述情節相符；並有告訴人杜傳豊申辦之彰銀帳戶
    開戶資料、交易明細1份（警卷1第23至27頁）、監視錄影畫
    面5張（見警卷1第17至21頁）、監視錄影畫面3張（見警卷1
    第15頁；警卷2第8頁）、現場照片6張（見警卷2第28至30頁
    ），核與被告自白相符，被告之自白，應係出於事實，要可
    採為認定事實之基礎。
二、綜上，本件事證明確，被告前開犯行，均堪認定，應依法論
    科。
參、論罪科刑
一、核被告所為，係犯刑法第339條之4第1項第1、2款之共同犯
    三人以上冒用公務員名義加重詐欺取財罪、同法第339條之2
    第1項不正方法由自動付款設備取得他人財物罪、洗錢防制
    法第14條第1項第2款隱匿詐欺犯罪所得洗錢罪；各罪行為之
    重要部分局部重疊，依一般社會通念，應評價為一行為為妥
    適；一行為同時觸犯前開相異罪名，各為想像競合犯，從其
    情節較重加重詐欺取財罪處斷。
二、刑法之共同正犯，不限於實施共同正犯，尚包含同謀共同正
    犯在內；又同謀共同正犯之成立，並不以參與構成要件行為
    之實行為必要（司法院釋字第109號解釋參照）；共同正犯
    之意思聯絡，原不以數人間直接發生者為限，若有間接之聯
    絡者，亦包括在內，如甲分別邀約乙、丙犯罪，雖乙、丙間
    彼此並無直接之聯絡，亦無礙於其為共同正犯之成立(最高
    法院77年度口上字第2135號判決參照)；被告林晏偉及其他
    詐欺集團成員間，自始即有共同犯加重詐欺取財、不正方法
    由自動付款設備取得他人財物、隱匿詐欺犯罪所得洗錢之意
    思，均為共同正犯。
三、刑法詐欺取財罪係為保護個人之財產法益而設，行為人罪數
    之計算，應依遭詐欺之被害人人數、被害次數計算；其詐欺
    取財過程，自同一被害人財物以不正方法由自動付款設備取
    得罪、將同一被害人遭詐取財產隱匿之洗錢罪，其罪數計算
    亦同；前開對本於單一加重詐欺取財及洗錢、不正方法由自
    動付款設備取得他人財物之犯意，係侵害同一被害人財產法
    益，屬該對同一被害人犯罪行為之一部，為接續犯，僅論以
    一罪。
四、公訴意旨另以：被告如事實欄所載之犯行尚涉犯組織犯罪條
    例第3條第1項之參與犯罪組織等罪嫌等語。惟按：
㈠、按刑罰責任之評價與法益之維護息息相關，對同一法益侵
    害為雙重評價，是過度評價；對法益之侵害未予評價，則為
    評價不足，均為法之所禁。又加重詐欺罪，係侵害個人財產
    法益之犯罪，其罪數之計算，核與參與犯罪組織罪之侵害社
    會法益有所不同，審酌現今詐欺集團之成員皆係為欺罔他人
    ，騙取財物，方參與以詐術為目的之犯罪組織。倘若行為人
    於參與詐欺犯罪組織之行為繼續中，先後多次為加重詐欺之
    行為，因參與犯罪組織罪為繼續犯，犯罪一直繼續進行，直
    至犯罪組織解散，或其脫離犯罪組織時，其犯行始行終結。
    故該參與犯罪組織與其後之多次加重詐欺之行為皆有所重合
    ，然因行為人僅為一參與犯罪組織行為，侵害一社會法益，
    屬單純一罪，應僅就「該案中」與參與犯罪組織罪時間較為
    密切之首次加重詐欺犯行論以參與犯罪組織罪及加重詐欺罪
    之想像競合犯，而其他之加重詐欺犯行，祗需單獨論罪科刑
    即可，無需再另論以參與犯罪組織罪，以避免重複評價。是
    如行為人於參與同一詐欺集團之多次加重詐欺行為，因部分
    犯行發覺在後或偵查階段之先後不同，肇致起訴後分由不同
    之法官審理，為裨益法院審理範圍明確、便於事實認定，即
    應以數案中「最先繫屬於法院之案件」為準，以「該案件」
    中之「首次」加重詐欺犯行與參與犯罪組織罪論以想像競合
    。縱該首次犯行非屬事實上之首次，亦因參與犯罪組織之繼
    續行為，已為該案中之首次犯行所包攝，該參與犯罪組織行
    為之評價已獲滿足，自不再重複於他次詐欺犯行中再次論罪
    ，俾免於過度評價及悖於一事不再理原則（最高法院109年
    度台上字第3945號判決意旨參照）。　　
㈡、被告參與本案詐欺集團犯罪組織行為，業經判決確定，爰不
    另為免訴之諭知：
　　按案件曾經判決確定者，應諭知免訴之判決，刑事訴訟法第
    302條第1款定有明文。查，被告自107年6月初，加入本案詐
    欺集團，擔任車手、司機，如前述，被告於加入本案詐欺集
    團後、本案犯行著手日即107年7月16日前，已分別參與該詐
    欺集團107年6月5日、7日等提領詐欺所得款項犯行，此部分
    並經臺灣屏東地方法院以108年度訴字第188號判決認定係犯
    組織犯罪防制條例第3條第1項後段之參與犯罪組織罪確定在
    案，此有臺灣屏東地方法院前開判決書、上訴至臺灣高等法
    院高雄分院108年度上訴字第652號判決上訴駁回、最高法院
    108年度台上字第3460號判決上訴駁回等，有被告前案紀錄
    表可佐，本案亦無證據可證被告係參與不同於該案之詐欺集
    團，足徵本案並非被告加入本案詐欺集團犯罪組織後所參與
    之首次詐欺取財犯行，乃其參與犯罪組織之繼續行為，參照
    上開最高法院判決意旨，本案既係首犯後之加重詐欺犯行，
    為避免重複評價，當無將一參與犯罪組織行為割裂再另論一
    參與犯罪組織罪，而與本案所犯之罪從一重論處之餘地。從
    而，本案此部分起訴事實屬曾經判決確定者，原應就此部分
    為免訴諭知，然公訴意旨認此部分與前揭起訴後經前開認定
    有罪之加重詐欺取財、非法由自動付款設備取財部分為想像
    競合犯之裁判上一罪關係，爰不另為免訴之諭知。 
五、爰審酌現今詐欺集團以各種名目實施電話詐欺，常使善良之
    民眾畢生積蓄付諸一空，且求償無門，甚至造成有人晚景淒
    涼，也因受騙而喪失對自己與他人之信任，反觀各詐欺集團
    核心重要成員卻因此獲取暴利，造成高度民怨與社會不安，
    被告正值青壯年，不思循正當途徑獲取所需，竟貪圖不法報
    酬，加入屬犯罪組織之詐欺集團，進而參與該詐欺集團之運
    作，擔任車手角色，負責依上層指示出面提領詐欺款項後予
    以繳回該詐欺集團，嚴重影響社會秩序及治安，其等行為實
    屬不該，並考量被告提領款項為149,000元，嚴重損及被害
    人杜傳豊之財產法益，犯罪情節非屬輕微，且迄今尚未與被
    害人達成和解，或取得被害人之諒解，並考量被告於本院坦
    承犯行之犯後態度，被告自承國中畢業之智識程度、育有未
    滿6歲之女兒、目前從事洗車工作，暨其之犯罪動機、目的
    、生活狀況等一切具體情狀，量處如主文所示之刑。
六、沒收
㈠、刑法第38條之1規定：「(第一項)犯罪所得，屬於犯罪行為
    人者，沒收之。」、「(第三項)前2項之沒收，於全部或一
    部不能沒收或不宜執行沒收時，追徵其價額。(第五項)犯罪
    所得已實際合法發還被害人者，不予宣告沒收或追徵。」，
    又第38條之2第1項規定：「前條犯罪所得及追徵之範圍與價
    額，認定有困難時，得以估算認定之。第38條之追徵，亦同
     。」。
㈡、查本案被告就其於本案犯罪所得，僅回答提領款項之1%至2%
    ，認定不易，爰依本次提領款項之2%估算其犯罪所得即2,98
    0元（計算式：149000×0.02＝2980），雖未扣案，應依刑法
    第38條之1第1、3項規定，宣告沒收，如全部或一部不能沒
    收或不宜執行沒收，追徵其價額。
據上論斷，應依刑事訴訟法第299 條第1 項前段，洗錢防制法第
14條第1項第2款，刑法第11條、第28條、第339條之2第1項、第3
39 條之4 第1 項第1 款、第2 款、第55條、第38條之1 第1 項
前段、第3 項、第38條之2第1項，刑法施行法第1 條之1 第1 項
，判決如主文。
本案分別經檢察官吳維仁提起公訴，檢察官林容萱到庭執行職務
中　　華　　民　　國　　110 　年　　1 　　月　　7 　　日
　　　　　　　　　刑事第四庭    審判長法　官　彭喜有
　　　　　　　　　
　　                                  法　官  蔡盈貞
　　　　　　　　　
　　　　　　　　　                    法  官　洪士傑　　　　　
以上正本證明與原本無異
如不服本判決應於收受本判後20日內向本院提出上訴書狀，並應
敘述具體理由。其未敘述上訴理由者，應於上訴期間屆滿後20日
內向本院補提理由書狀（均須按他造當事人之人數附繕本）「切
勿逕送上級法院」。
        　　　　　　　　　　　　　　　書記官　吳鸝稻
中　　華　　民　　國　　110 　年　　1 　　月　　7 　　日